【裁判字號】    96,交聲,79
【裁判日期】    970630
【裁判案由】    違反道路交通管理處罰條例聲明異議
【裁判全文】
臺灣臺東地方法院交通事件裁定          96年度交聲字第79號
原處分機關  交通部公路總局臺北區監理所
異  議  人
即受處分人  甲○○
上列異議人即受處分人因違反道路交通管理處罰條例案件，對交
通部公路總局臺北區監理所於中華民國96年10月22日所為之處分
（原處分案號：北監自裁字第40-RA0000000號）聲明異議，本院
裁定如下：
        主  文
原處分撤銷。
其他異議部分駁回。
    理  由
一、原處分意旨略以：受處分人即異議人甲○○所有車牌號碼41
    10-MS號自用小客車，於民國96年7月9日凌晨3時10分許，經
    人駕駛行經最高速限時速80公里之萬瑞快速道路東向11公里
    470 公尺處，為警以自動測速照相之科學儀器測獲該車斯時
    行車時速達 104公里，並經舉發機關基隆市警察局以基警交
    字第 RA0000000號舉發違反道路交通管理事件通知單（下稱
    舉發通知單）逕行舉發，嗣原處分機關即交通部公路總局臺
    北區監理所查證後，認前揭違規事實明確，乃於96年10月22
    日，依道路交通管理處罰條例第33條第1項第1款及第63條第
    1項第1款規定，並參酌違反道路交通管理事件統一裁罰基準
    表，以北監自裁字第40-RA0000000號違反道路交通管理事件
    裁決書（下稱裁決書）裁處異議人罰鍰新臺幣（下同）3,50
    0元，並記違規點數1點云云。
二、異議意旨略以：異議人業於96年5月1日，將其所有前開自用
    小客車出賣予第三人黃進義並交付之，黃進義自斯時起，即
    為該車之所有人，惟黃進義遲未辦理該車車籍之過戶手續，
    而異議人收到本件基警交字第 RA0000000號舉發通知單時，
    因已逾該通知單上所載之應到案日期，致無從依道路交通管
    理處罰條例第85條第 1項規定辦理歸責，因而遭原處分機關
    裁罰，異議人不服上開裁決書，而提起本件異議等語，另請
    將上開自用小客車自96年5月1日起，受舉發之其他交通違規
    事件全部歸責於駕駛人云云。
三、按汽車駕駛人之行為經以科學儀器取得證據資料證明其行為
    違規，當場不能或不宜攔截製單舉發者，得逕行舉發；逕行
    舉發，應記明車輛牌照號碼、車型等可資辨明之資料，以汽
    車所有人為被通知人製單舉發，道路交通管理處罰條例第 7
    條之2第1項、第 4項定有明文。又同條例之處罰，受舉發違
    反道路交通管理事件之受處罰人，認為受舉發之違規行為應
    歸責他人者，應於舉發通知單應到案日期前，檢附相關證據
    及應歸責人相關證明文件，向處罰機關告知應歸責人，處罰
    機關應即另行通知應歸責人到案依法處理。逾期未依規定辦
    理者，仍依同條例各該違反條款規定處罰，同條例第85條第
    1 項亦定有明文。次按處理違反道路交通管理事件，有關文
    書送達之程序，依行政程序法之規定，又不能依行政程序法
    第72條第1項、第3項規定，於應受送達人之住居所、事務所
    、營業所或就業處所為之或於其他得會晤應受送達人之處所
    送達，亦無法依同法第73條第 1項規定，將文書付與有辨別
    事理能力之同居人、受僱人或應送達處所之接收郵件人員為
    之者，得將文書寄存送達地之地方自治或警察機關，並作送
    達通知書兩份，1 份黏貼於應受送達人住居所、事務所、營
    業所或其就業處所門首，另 1份交由鄰居轉交或置於該送達
    處所信箱或其他適當位置，以為送達；由郵政機關為送達者
    ，得將文書寄存於送達地之郵政機關；寄存機關自收受寄存
    文書之日起，應保存 3個月，違反道路交通管理事件統一裁
    罰基準及處理細則第 5條暨行政程序法第74條固有明定，然
    行政機關為寄存送達之前提，限於不能依行政程序法第72條
    及第73條規定行送達者，始得為之，且其送達之處所，雖原
    為應受送達人之住居所、事務所或營業所，而實際上已變更
    者，該原住居所、事務所或營業所，即非應為送達之處所，
    自不得於該原處所為寄存送達，又依前揭寄存送達之規定，
    除須將應受送達之文書寄存送達地之地方自治、警察機關或
    郵政機關外，並須製作送達通知書，記明寄存文書之處所，
    黏貼於應受送達人住居所、事務所、營業所或其就業處所門
    首，並交由鄰居轉交或置於該處所之信箱等適當位置，俾應
    受送達人知悉寄存之事實，前往領取，二者缺一均不能謂為
    合法之送達（最高法院64年臺抗字第 481號判例意旨可資參
    照）。
四、經查：
  (一)本件基隆市警察局基警交字第 RA0000000號舉發通知單係由
    該局交通警察隊警員，於96年8月8日依前揭規定掣單，並逕
    行舉發車牌號碼4110-MS號自用小客車於同年7月9日凌晨3時
    10分許，行經最高速限時速80公里之萬瑞快速道路東向11公
    里 470公尺處，經以自動測速照相之科學儀器測得該車行車
    時速達104公里，而違反道路交通管理處罰條例第33條第1項
    第 1款之規定，乃以上開自用小客車車籍登記之車主即異議
    人為被通知人，並以該車籍資料上所登記之車主地址即「臺
    北縣新莊市○○街 196巷3之3號」為應為送達之處所，通知
    異議人應到案日期為96年9月7日前，而上開舉發通知單經舉
    發機關交由郵政機關送達後，迭於同年 8月13日、同年月14
    日 2次郵遞，然異議人均不在該處所，嗣經郵政機關以信件
    「招領逾期」為由，退回舉發機關等情，有基隆市警察局97
    年3月27日基警交字第0970008915號函文及所附資料1份在卷
    可稽，又本院依職權查閱法務部戶役政連結作業系統可知，
    異議人原戶籍地址係在臺北縣新莊市○○街 196巷3之3號，
    嗣於96年8月2日遷入臺東縣臺東市○○街24巷29弄18號，有
    卷附前揭作業系統查詢結果列印資料 1份可憑，復觀諸卷附
    之96年5月1日汽車買賣（切結）契約書所載，異議人於該契
    約書甲方（賣方）欄所書寫之地址亦為「臺東市○○街24巷
    29弄18號」，均與異議人本件所具狀之地址相符，堪信異議
    人於本件舉發通知單寄送當時，實際上並未居住在該自用小
    客車車籍資料所登記之車主地址「臺北縣新莊市○○街 196
    巷3之3號」，而已變更其住居所及應受送達之處所乙情，應
    無疑義。縱異議人未及向該管車輛監理機關申請變更該車車
    籍資料上之車主地址，仍不影響本件應受送達處所實際上業
    已變更之事實，該車原車籍資料上之車主地址即非本件舉發
    通知單應為送達之處所，舉發機關自不得於該原處所為送達
    ，況參諸前揭規定與說明，上開自用小客車原車籍資料上之
    車主地址縱令為本件舉發通知單之應為送達處所，並有不能
    依行政程序法第72條及第73條規定行送達之事由，仍不能逕
    因郵政機關簡略之「招領逾期」說明，遽認業已符合前揭寄
    存送達之規定，而生送達之效力。綜上所述，足認本件舉發
    通知單之送達程序，於法顯有違誤。
  (二)依道路交通管理處罰條例第85條第 1項規定可知，受舉發違
    反道路交通管理事件之受處罰人，認為受舉發之違規行為應
    歸責他人者，應於舉發通知單應到案日期前，檢附相關證據
    及應歸責人相關證明文件，向處罰機關告知應歸責人，逾期
    未依規定辦理者，仍依同條例各該違反條款規定處罰，故受
    處罰人有無於應到案日期前辦理歸責相關事宜，對其究應否
    受處罰本具有相當之決定性。另因違反道路交通管理事件之
    處罰為行政秩序罰，其對於違規之行為人所為之處罰，顯然
    影響行為人之權利義務，性質上為負擔之行政處分，本應有
    行政法基本原則之要求，即行政行為應遵循公正、公開與民
    主之程序，確保依法行政原則，以保障人民權益，增進人民
    對行政之信賴（此亦為行政程序法第 1條開宗明義所揭示之
    旨），故為保障違反道路交通管理事件受處罰人之權益，舉
    發機關本應於舉發通知單上載明「應到案日期」，並為合法
    之送達，以利受處罰人得遵期到案，而對其受舉發之行為有
    陳述、表達意見之機會。然如前述，本件舉發通知單既未經
    合法送達，則受處分人即異議人顯然無從根據該舉發通知單
    上之「應到案日期」及「應到案處所」等內容遵期到案，並
    對其違規行為有表示意見之機會。是以，原處分機關既漏未
    依循行政程序法相關送達規定予以審查，並要求舉發機關補
    正而另行通知異議人，嗣逕以上述違規事實明確，而對異議
    人處以罰鍰3,500元，並記違規點數1點等處分，經核於法即
    難謂合，是異議人執此而指摘原裁決處分不當，尚有理由，
    自應由本院裁定將原處分撤銷。
  (三)另本件異議人聲明異議之交通案件，雖係針對前開自用小客
    車於96年5月1日以後之所有交通違規事件為之，然上開違規
    事件，除本件基警交字第 RA0000000號舉發通知單所示之違
    規事實已開立裁決書，另北監自裁字第裁00-000000000號交
    通違規事件業經原處分機關另案移送本院，並由本院以96年
    度交聲字第91號裁定駁回其異議外，其餘14件交通違規事件
    均未經裁決機關裁決，此觀卷附原處分機關移送書所載之移
    送意見及本院前揭交通事件裁定自明。準此，異議人此部份
    之異議，並非對公路主管機關所設置之交通裁決單位所為之
    裁決聲明異議，亦即本件異議人聲明異議之其他14件交通違
    規事件，迄今仍未經該交通裁決單位裁決，異議人對該尚未
    裁決之案件聲明異議，乃屬裁決前之異議，是異議人此部分
    之異議，不合法律上之程式，且無從補正，自應予駁回。
五、據上論斷，應依道路交通案件處理辦法第20條前段、第18條
    前段，裁定如主文。
中    華    民    國    97    年    6     月    30    日
                  交通法庭  法  官  劉正偉
以上正本證明與原本無異。
如不服本裁定，應於裁定送達後5日內向本院提出抗告狀（須附
繕本）。
「切勿逕送上級法院」
                            書記官  王希文
中    華    民    國    97    年    6     月    30    日


司法院資訊處製作；財團法人民間司法改革基金會備份。
